臺灣高等法院民事判決　　　　　　　　93年度上國易字第19號
上　訴　人　甲○○
被　上訴人　桃園縣平鎮地政事務所
法定代理人　吳世真
訴訟代理人　張世炎律師
上列當事人間請求國家損害賠償事件，上訴人對於中華民國93年
7 月21日臺灣桃園地方法院92年度國字第6 號第一審判決提起上
訴，本院於中華民國94年1月4日言詞辯論終結，判決如下：
    主      文
上訴駁回。
第二審訴訟費用由上訴人負擔。
    事實及理由
一、上訴人主張：訴外人謝蘭香向伊貸得新台幣（下同）101萬
    元，並由訴外人湯芹壽提供其所有坐落桃園縣平鎮市○○段
    三○之九八地號土地（設定權利範圍：五分之一）及其上門
    牌號碼為桃園縣平鎮市○○路 ○段21號建物，設定本金最高
    限額 180萬元之抵押權予伊，上開債務並未清償，湯芹壽於
    民國（下同）87年 7月間以存款不足之支票向上訴人騙取印
    鑑證明、
    權塗銷登記，經伊察覺申請暫緩辦理，被上訴人乃依土地登
    記規則第51條第1項第3款規定駁回湯芹壽之申請，湯芹壽復
    於88年8月5日持前遭被上訴人駁回申請之清償證明書向被上
    訴人申請塗銷前開最高限額抵押權之登記，被上訴人之承辦
    人員未本其專業知識，詳予審查，遽准塗銷，且未於塗銷後
    通知上訴人，伊因此項錯誤之塗銷登記受有票款債權101 萬
    元未能受償之損害，爰依土地法第 68條第1項、國家賠償法
    第2條第2項之規定，求為判決被上訴人如數給付並加計自發
    票日即87年7月1日起至清償日止，按年息百分之六計算之利
    息。
二、被上訴人則以：湯芹壽於88年8月5日持真正之印鑑證明、身
    分證明及清償證明書辦理抵押權塗銷登記，伊准許塗銷抵押
    權登記，並無違誤；況上訴人於伊 87年7月駁回湯芹壽塗銷
    抵押權登記申請時，未向湯芹壽取回印鑑證明、
    清償證明書，亦為本件損害發生之重要原因等語，資為抗辯
    。
三、本件原審對於上訴人之請求，為敗訴之判決，上訴人不服，
    提起上訴，上訴聲明：(一)原判決廢棄；(二)被上訴人應給付上
    訴人 101萬元（原請求之利息拋棄）。被上訴人提出答辯求
    為判決駁回上訴。
四、上訴人主張湯芹壽於84年4月28日以其所有坐落桃園縣平鎮
    市○○段三○之九八地號土地（設定權利範圍五分之一）及
    其上門牌號碼為桃園縣平鎮市○○路○段21號建物，為伊設
    定本金最高限額1百80萬元之抵押權，湯芹壽於87年7月間以
    上訴人出具已清償抵押債務之清償證明書及印鑑證明向被上
    訴人申請塗銷上開抵押權登記，經上訴人提出異議而遭駁回
    在案，湯芹壽復於88年8月5日持相同之清償證明書及印鑑證
    明向被上訴人申請塗銷上開抵押權登記經核准之事實，為被
    上訴人所不爭執，並有被上訴人事務所收件字號第 28420號
    土地登記申請書、登記清冊、湯芹壽及上訴人之
    面各、上訴人印鑑證明、債務清償證明書、抵押權設定契約
    書、他項權利證明書、桃園縣平鎮地政事務所土地登記案件
    駁回理由書簽辦單為證（見原審卷第 15-25、57頁），上訴
    人此部分之主張，自堪信為真實。
五、上訴人復主張被上訴人未詳予審究湯芹壽於88年8月5日申請
    塗銷抵押權登記時檢附之印鑑證明及清償證明書均為87年間
    製作，已逾一年之有效期間，及被上訴人曾於 87年7月間駁
    回湯芹壽之抵押權塗銷登記申請，而逕准塗銷抵押權登記，
    應負土地法第68條及國家賠償法第2條第2項之賠償責任，惟
    為被上訴人所否認。茲就兩造爭點整理為被上訴人辦理系爭
    抵押權塗銷登記，是否有故意過失行為？
  (一)按土地法第68條所規定之登記錯誤或遺漏，係指登記之事項
    與登記原因證明文件所載之內容不符而言；至登記虛偽，則
    指明知為不實之事項，而竟為登記者而言，土地登記規則第
    14條定有明文。查系爭土地登記簿上關於塗銷抵押權登記事
    項，與抵押權塗銷登記申請書所載內容相符，有抵押權塗銷
    登記申請書在卷足稽（見原審卷第15頁），並無登記錯誤或
    遺漏之情形，上訴人復不能舉證被上訴人承辦人員有明知不
    實之事項而為登記之事實，亦無登記虛偽之情事，則上訴人
    主張被上訴人登記錯誤遺漏或虛偽致伊受損害乙節，尚屬無
    據。又上訴人並未舉證被上訴人與湯芹壽間有何共同串謀塗
    銷系爭抵押權行為，亦無證據足以證明被上訴人明知湯芹壽
    與被上訴人間有債權債務關係存在，而仍執意以損害上訴人
    權利之犯意，故意塗銷系爭抵押權，顯見被上訴人並無故意
    行為甚明。
  (二)按「申請登記除本規定另有規定者，應提出下列文件：一登
    記申請書。二登記原因證明文件。三已登記者，其所有權狀
    或他項權利證明書。四申請人
    機關規定應提出之證明文件。前項第四款之文件，能以電腦
    處理達成查詢者，得免提出。」、「他項權利塗銷登記，得
    由他項權利人，原設定人或其他利害關係人提出第34條所列
    文件，單獨申請之。」，土地登記規則第34條、第 145條分
    別定有明文。本件上訴人對於系爭債務清償證明書及印鑑證
    明均為伊出具乙節不爭執，惟主張依「申請土地登記應附文
    件法令補充規定」第32條規定，申請土地登記，檢附之印鑑
    證明以登記原因發生日期前 1年以後核發者為限。惟查，前
    開補充規定第32條原規定「印鑑證明無使用期限之規定，如
    印鑑申請人領得印鑑證明後變更住址，得以戶口名簿或身分
    證影本佐證。」，嗣於90年9月7日始修正為檢附之印鑑證明
    以原因發生日期前1年以後核發者為限，並自90年9月15日施
    行，有內政部90年9月7日台內地字第 9083433號函在卷可憑
    （見原審卷第62-65頁），是湯芹壽於 88年8月5日申請抵押
    權塗銷登記時，既已依土地登記規則第34條提出登記申請書
    、清償債務證明書、他項權利證明書、上訴人及湯芹壽之身
    分證正反面影本、印鑑證明書等文件，而依當時施行有效之
    申請土地登記應附文件補充規定第32條規定，印鑑證明並無
    有效期限之限制，系爭債務清償證明書亦未記載使用期限，
    是被上訴人未要求湯芹壽補正87年7月6日後核發之印鑑證明
    及債務清償證明書，並據以辦理抵押權塗銷登記，於法並無
    違誤。上訴人雖主張曾向被上訴人表示撤銷系爭清償證明，
    該清償證明業已失效，惟為被上訴人所否認，查湯芹壽於84
    年 4月28日向被上訴人申請塗銷系爭抵押權，而上訴人僅向
    被上訴人表示暫緩辦理，提出異議，而非以不能辦理提出異
    議，衡情被上訴人並不知其債權存在與否，況上訴人並未對
    被上訴人有何表示撤銷該清償證明之意思表示。被上訴人自
    無明知上訴人所謂清償同意書已失效力，而辦理系爭抵押權
    塗銷之情形，足見被上訴人並無過失情形。
  (三)按公務員於執行職務行使公權力時，因故意或過失不法侵害
    人民自由或權利者，國家應負損害賠償責任。公務員怠於執
    行職務，致人民自由或權利遭受損害者亦同，國家賠償法第
    2條第2項定有明文。再按法律規定之內容非僅屬授予國家機
    關推行公共事務之權限，而其目的係為保護人民生命、身體
    及財產等法益，且法律對主管機關應執行職務行使公權力之
    事項規定明確，該管機關公務員依此規定對可得特定之人所
    負作為義務已無不作為之裁量餘地，如因故意或過失怠於執
    行職務，致特定人之自由或權利遭受損害，被害人得依國家
    賠償法第2條第2項後段，向國家請求損害賠償，揆諸前揭說
    明，怠於職務係以有作為義務為前提，且此作為義務係為保
    護人民生命、身體及財產等法益，因該管機關對於可得特定
    之人不執行該作為，致該特定之人受損害者始足當之，如該
    作為義務，非在保護人民生命、身體及財產法益，雖第三人
    因此可能受有損害，不能因國家機關不執行該作為，即主張
    怠於執行職務，而請求國家損害賠償。本件上訴人主張被上
    訴人公務員怠於執行職務，無非以被上訴人於 87年7月間駁
    回湯芹壽之抵押權塗銷登記申請時，未於印鑑證明、
    明及清償證明書加蓋土地登記駁回之章乙節為據。按「有下
    列各款情形之一者，登記機關應以書面敘明理由及法令依據
    ，駁回登記之申請：一不屬受理登記機關管轄者。二依法不
    應登記者。三登記之權利人、義務人或其與申請登記之法律
    關係有關之權利關係人間有爭執者。四逾期未補正或未照補
    正事項完全補正者。申請人不服前項之駁回者，得依訴願法
    規定提起訴願。依第一項第三款駁回者，申請人並得訴請司
    法機關裁判。」、「駁回登記之申請時，應將登記申請書件
    加蓋土地登記駁回之章，全部發還申請人，並得將駁回理由
    有關文件複印存參。」，土地登記規則第57、58條固定有明
    文。然查：登記機關依土地登記規則於駁回登記之申請時，
    於登記申請書件加蓋土地登記駁回之章，其目的乃在通知申
    請人申請駁回之情事，非在保護他項權利人之財產法益，且
    地政事務所應執行前揭職務之對象亦為申請人即湯芹壽，而
    非他項權利人即上訴人，則上訴人自不得以被上訴人公務員
    未於印鑑證明、
    回之章，即主張怠於執行職務，而請求國家損害賠償。
  (四)按由權利人單獨申請登記者，登記機關於登記完畢後，應即
    以書面通知登記義務人。但無義務人者，不在此限。前項義
    務人為二人以上時，應分別通知之。土地登記規則第69條定
    有明文。又本條規定由權利人單獨申請登記之案件，於登記
    完畢後，登記機關依上開規則規定應書面通知義務人，此有
    內政部92年7月21日內授中辦地字第920011462號函在卷足憑
    （見原審卷第99頁）。被上訴人自承於辦妥抵押權塗銷登記
    後，並未通知上訴人，惟按國家賠償責任之成立，以公務員
    故意或過失不法之行為，與損害之發生，有相當因果關係為
    要件。苟有此行為，按諸一般情形，不致於發生此項損害，
    即無相當因果關係。本件被上訴人雖未於塗銷抵押權登記後
    通知上訴人，然上訴人既已知湯芹壽係以存款不足之支票向
    其騙取印鑑證明、
    被上訴人通知駁回湯芹壽 87年7月之抵押權塗銷登記申請時
    ，向湯芹壽取回前揭證明文件，顯有重大過失。況土地登記
    規則第69條之規定，被上訴人機關係於登記完畢後，始應以
    書面通知上訴人，而系爭抵押權遭塗銷之原因，係結合上訴
    人疏未向湯芹壽取回債務清償證明書、印鑑證明及
    湯芹壽未經上訴人同意，擅以該證明文件申請塗銷抵押權等
    原因所致，揆諸前揭說明，上訴人所主張之損害結果與被上
    訴人之行為間，尚難認有相當因果關係存在，從而，上訴人
    主張被上訴人於塗銷抵押權後未予通知，應依國家賠償法第
    2 條第2項後段規定，負損害賠償責任，即屬無據。
六、按當事人主張有利於己之事實者，就其事實有舉證之責任，
    民事訴訟法第 267條前段定有明文。又民事訴訟如係由原告
    主張權利者，應先由原告負舉證之責，若原告先不能舉證，
    以證實自己主張之事實為真實，則被告就其抗辯事實即令不
    能，或其舉證尚有疵累，亦應駁回原告之請求 (最高法院17
    年上字第917號判例參照)。本件上訴人主張謝蘭香、湯芹壽
    尚積欠其票款債務 101萬元及自發票日即87年7月1日起至清
    償日止，按年息百分之六計算之利息，惟為被上訴人所否認
    ，則上訴人就此有利於己之事實，自應負舉證之責。上訴人
    固提出台灣台北地方法院89年票字第 38798號本票裁定為證
    （見原審卷第12頁），然查執票人聲請本票裁定強制執行係
    屬非訟事件，法院於為准駁之裁定時，僅能依該法條之規定
    ，就形式上審查，至於實體上法律關係則非其所得審認，是
    上訴人提出之前揭本票裁定尚不足以證明其與謝蘭香、湯芹
    壽間之債權債務關係；又前揭本票裁定所載本票發票日為87
    年7月1日，未載到期日，而上訴人交付湯芹壽之印鑑證明係
    87年7月4日核發，苟上訴人與謝蘭香間尚有 101萬元之票據
    債權債務關係，衡情上訴人應無交付印鑑證明與湯芹壽藉以
    辦理抵押權塗銷登記之可能，再上訴人於 87年7月22日申請
    暫緩辦理抵押權塗銷登記之申請書記載「茲因相對人清償支
    票退票，是該項塗銷登記尚有爭議」，而其所檢附之支票為
    票面金額30萬元之支票一紙（見原審卷第79頁），並未敘及
    前開本票，則上訴人與謝蘭香間是否確有上開 101萬元之票
    據債權債務關係，尚有疑義，而上訴人迄未能舉證以實其說
    ，是上訴人此部分之主張，亦無足採。
七、綜上，上訴人既無法證明被上訴人公務員於執行職務行使公
    權力時，有因故意或過失怠於執行職務之行為，抑或有登記
    錯誤、遺漏、虛偽之事實，亦無法證明其受有損害，且該損
    害與被上訴人怠於執行職務間具有相當因果關係，則上訴人
    依據國家賠償法第2條第2項及土地法第68條之規定，請求被
    上訴人給付損害 101萬元，按年息百分之六計算之利息，即
    無理由，不應准許。原審為上訴人敗訴之判決，經核並無違
    誤。上訴意旨指摘原判決不當，求予廢棄改判，為無理由，
    應予駁回。
八、本件事證已臻明確，兩造其餘攻擊防禦方法及舉證，核與判
    決結果已不生任何影響，不再贅述，併此敘明。
九、據上論結，本件上訴為無理由，依民事訴訟法第449條第1項
    、第78條，判決如主文。
中　　華　　民　　國　　94　　年　　1　　月　 　18  　日
　　　　　　　　　民事第三庭審判長法　官  林敬修
　　　　　　　　　　　　　　　　  法　官  藍文祥
　　　　　　　　　　　　　　　　  法　官  劉勝吉
正本係照原本作成。
不得上訴。
中　　華　　民　　國　　94　　年　　1 　　月　　19　　日
　　　　　　　　　　　　　　　　　書記官  李翠齡
